【裁判字號】    89,訴,818
【裁判日期】    900618
【裁判案由】    債務人異議之訴
【裁判全文】
臺灣臺南地方法院民事判決  八十九年度訴字第八一八號
    原      告  丙○○
                甲○○
    被      告  乙○○
右當事人間請求債務人異議之訴事件，本院判決如左：
    主      文
本院八十七年度執字第一七００九號拍賣抵押物強制執行事件所為之強制執行程序應予撤
銷。
確認被告對原告丙○○就原告甲○○所有坐落在台南縣新化鎮○○○段第二０一七號、地
目旱、面積六０七二平方公尺、權利範圍全部之土地所擔保新台幣佰陸拾萬元之抵押債
權不存在，被告應將原告甲○○所有之前開土地上於八十三年十二月十七日經台南縣新化
地政事務所以新地普字第二０一九０號收件所為之抵押權設定登記予以塗銷。
訴訟費用由被告負擔。
    事    實
壹、原告方面：
一、聲明：如主文所示。
二、陳述：
(一)本件被告提出抵押權設定契約書主張原告丙○○於民國八十三年十二月十九日向伊借
    用新台幣（下同）三百萬元，約定清償期三個月，清償期屆至後，尚欠二百三十萬元
    及自八十六年九月起至清償日計算之利息、違約金、遲延利息等尚未清償，據以聲請
    拍賣原告甲○○所有坐落在台南縣新化鎮○○○段第二０一七號、地目旱、面積六０
    七二平方公尺、權利範圍全部之土地（下稱上開土地），經鈞院以八十七年度拍字第
    第一０九號民事裁定准許拍賣在案，並據此聲請強制執行，現正由鈞院民事執行處以
    八十七年度執字第一七００九號進行拍賣中。惟系爭抵押權所擔保之三百萬元本金及
    遲延利息、違約金等債權，業於八十六年五月十三日、同年五月三十日及同年十二月
    十六日分別以一百五十萬元、八十萬元及七十萬九千八百元，總計三百萬九千八百元
    清償完畢而消滅，被告已不得再主張權利，爰依強制執行法第十四條之規定，訴請如
    聲明第一項所示。
(二)又系爭抵押債權既已不存在，被告仍據以聲請拍賣原告甲○○所有之上開土地，使原
    告之權利有遭受侵害之危險，是被告對於系爭抵押債權存在與否，原告即有受確認判
    決之利益，為此依據民事訴訟法第二百四十七條訴請如聲明第二項前段所示。
(三)又系爭抵押權所擔保之債權既因清償而消滅，即應認為不存在，而系爭抵押權存續期
    間已於八十四年二月十三日屆滿，抵押權所擔保之債權日後不致再行發生，故請求被
    告應將原告甲○○所有之上開土地之抵押權登記予以塗銷。
(四)本件被告係於八十三年十二月十九日分別以現金一百五十萬元及開具支票一百五十萬
    元，總計三百萬元貸與原告丙○○。而被告貸與原告前開之現金一百五十萬元部分已
    先預扣總金額三百萬元之三個月利息二十一萬六千元（八十三年十二月十九日至八十
    四年三月十八日），及預扣代書費九萬元、抵押權設定費三千六百元，及聲請土地登
    記簿謄本之費用。同日原告丙○○另開具三張支票，票面金額均為七萬二千元，用為
    支付八十四年三月十九日至所八十四年六月十八日之利息，足證本筆款項之借款期間
    是八十三年十二月十九日，證人即被告配偶林許慧英於八十九年六月一日於鈞院言詞
    辯論期日所述之「八十四年元月十九日把錢交給代書，由代書交給丙○○」之八十四
    年元月十九日貸款時間顯係錯誤。而鈞院八十七年度拍字第一０九號民事裁定亦明載
    ：「二、本件聲請人（即乙○○）主張：相對人丙○○於民國八十三年十二月十九日
    向聲請人借用新台幣三百萬元」等語，即被告於拍賣抵押物聲請狀中亦自承本筆借款
    時間為八十三年十二月十九日，惟其妻子卻於前開鈞院作證貸款時間為八十四年元月
    十九日互有矛盾，足見被告與證人所述互有矛盾，證人證詞顯有疑義。
(五)對被告提出之名片不為爭執，是原告丙○○親筆所寫的字跡無誤，但名片背後所載之
    數字是原告丙○○當月份要支付的牌照稅及雜項支出，並非如被告所說是付給他的利
    息錢，其向被告借款，利息都已經付了。名片上寫「四月十六日四十萬」，可能是表
    示四月十六日那天其需要支付這麼多的錢，因時間已久，現已忘記當時是要支付何項
    目的錢，四月十四日及四月二十五日的一萬五千元是做什麼用的，也已經不記得了；
    四月十九日的七萬二千元，是要支付被告三百萬元借款的利息。四月十六日及四月三
    十日的二萬元是要支付陳太太的會錢及牌照稅各一萬元。至於為何寫個「利」字，可
    能是因為要付銀行的利息。
(六)原告丙○○對於被告確實有過其他的一般債權的借款，但並非被告答辯狀上所寫的一
    百二十萬元等四筆，此由原告所提出之四張支票可知。而原告丙○○與被告間對於一
    般債權的借貸方式，都是由被告先預扣利息後將剩餘金額拿給原告，原告丙○○再開
    立整數的支票交給被告去提兌，利息都是以月利率三分計算。
(七)對被告抗辯所為之陳述：
  １原告丙○○否認曾向被告借貸一般債權二百六十萬元，被告究係何時？以何種方式支
    付一百二十萬元、八十萬元、三十萬元三筆高達二百餘萬元之款項予原告，被告均無
    法提出借據或其他債權憑證以資佐證，實無法證明被告曾借款予原告丙○○，及其確
    曾支付該等款項。
  ２被告主張其持有原告丙○○自書數字於背後之名片，並以之作為原告對之借款之證據
    。惟按，該名片背後所載之數字皆係原告自行製作之備忘錄，並非提交被告作為借款
    證明，原告已於八十九年五月十五日庭訊時陳明。再查：
  (1)若原告確曾向被告借前述三筆款項，則其應按月支付利息，請被告證明原告於其他月
    份亦曾支付上開債務利息之證據。
  (2)非惟原告否認曾支付該等款項予被告。即有之，亦不能以原告支付該金額，即以該金
    額反推，原告曾向其借款若干。被告此種推算方式，其不合事理，不言而諭。
  ３原告丙○○表示，雖曾向被告借用款項（即擔保債權除外），惟雙方慣例（除一筆外
    ），均係被告先預扣利息，交付金額予原告，原告同時簽付票據予被告兌現，八十九
    年五月十五日庭訊時已當庭呈上原告簽發予被告之票據影本四份，足資證明原告丙○○所言不虛。且被告若曾借予原告高達二百餘萬元之款項，其違反常例，未曾取得任
    何憑證，亦與一般所知之經驗法則相違。
  ４被告曾指原告於八十五年三月二十二日、八十五年六月十九日及八十五年十月二十二
    日均匯款七萬二千元入被告帳戶。按原告係每月十九日付息予被告，本金係三百萬元
    ，月利二分四，故匯七萬二千元予被告。至八十六年三月十七日原告匯十萬二千元予
    被告，據原告本人表示，其付息予被告，有時會少付，該月多付之三萬元，乃因前曾
    少付三萬元利息，請求被告寬限，而於八十六年三月十七日一併補足，因此八十六年
    三月份原告提前二日，即於每月應付利息日之「十九日」提前二日，即十七日匯款十
    萬二千元予被告，並非如被告所述之另有其他借款。
  ５又被告質疑「若果原告已於八十六年五月十三日、八十六年五月三十日分別清償三百
    萬元之部分欠債，何以八十六年八月十一日又再給付三百萬元利息」云云，惟原告八
    十六年八月十一日匯款七萬元，確係支付三百萬元擔保之利息，計算式及說明詳如附
    表。綜上，被告承認原告已清償三百萬元擔保債權無誤，惟另主張原告尚有二百三十
    萬元普通債權未予清償云云，並未舉證以實其說，原告否認之。
  ６八十六年五月二十五日至八十六年八月十日乃係依一般民間貸款月息三分計付，非給
    付違約金，爰予更正。故八十九年六月十四日之民事聲請更正狀附表三之第四點中，
    「違約金」之計算係「利息」之計算。蓋原告自八十三年十二月十九日向被告借款三
    百萬元後，均按月如期給付利息，此點被告代理人亦不爭執（見八十九年六月二十二
    日言詞辯論筆錄），故本件原告無須支付違約金，請准予更正用詞。
  ７被告於本件拍賣抵押物裁定聲請狀之利息請求係自「八十六年九月」始開始計算，並
    為本件拍賣抵押物裁定第二點所引用，被告八十九年五月一日答辯狀第四點亦明載「
    原告尚欠被告本金二百三十萬元及「八十六年九月」起按月利率二分四厘計算之利息
    及相關遲延利息」等語，由其利息係自八十六年九月始開始計算可知，被告承認原告
    八十六年九月前之利息均如期給付完畢，即原告並無遲延違約，則被告前揭答辯狀逕
    自八十四年二月十四日起請求原告給付違約金，顯然違誤。
  ８按原告八十六年五月二十五日以後之利息，係至八十六年八月十日始與被告核算，故
    約定以較高之利息三分計算餘款應支付之利息，並非未支付利息，已如前述。又因原
    告本預計於八十六年九月一日還清餘款，故兩造八十六年八月十日會算利息時同時會
    算八十六年八月十一日後迄八十六年八月三十一日止之利息回復兩造原先約定之月息
    二分四厘計算。惟因原告於八十六年八月十一日匯款七萬元利息之單據遺失，而被告
    於八十六年九月一日約定還款日屆至後復避不見面，原告因擬於還款同時塗銷抵押權
    ，故未先行清償餘款，原告為防日後紛爭，故主動於八十六年十二月十六日給付借款
    餘額即本金七十萬元時，再加計八十六年六月起至八十六年十二月底止，以上開土地
    登記簿謄本上約定之月息二厘計算利息，總計七十萬九千八百元，並開立世華銀行北
    台南分行由臺灣銀行台南分行付款支票郵寄予被告，以留憑證，顯見原告八十九年九
    月後亦有付息並無違約，此為八十六年六月起至八十六年八月底止原告重複給付利息
    之緣由。至於此段期間之利息之所以依土地登記簿謄本上所載之月息二厘計算，係因
    原告認為被告於約定還款期間屆至後避不見面，致原告無法如期履行，此一事由應可
    歸責於被告，原告不負擔遲延責任，毋須以兩造約定之遲延利息即月息三分支付遲延
    利息，或給付違約金至明。
  ９原告雖至八十六年始清償本金，但這段期間原告丙○○均有依約按月給付被告七萬二
    千元之利息，被告既已收受利息，自視為同意原告丙○○繼續使用該筆本金，倘被告
    不同意原告丙○○繼續使用該筆借款，應證明曾向原告丙○○催告要收回全部本金，
    始得請求原告丙○○支付違約金。
三、證據：提出抵押物拍賣裁定、民事執行處通知、支票、存款憑條、匯款收據、土地登
    記簿謄本各一份、支票四紙為證。
貳、被告方面：
一、聲明：原告之訴駁回，訴訟費用由原告負擔。
二、陳述：
(一)原告共向被告借貸五百六十萬元，其詳如下：
  １擔保債權：三百萬元（八十三年十二月間借貸，且有辦理抵押權設定）月利率二分四
    厘，月息七萬二千元。
  ２一般債權：有一百二十萬元（月利二分五厘）、八十萬元（月利二分五厘）、三十萬
    元（月利二分五厘）、三十萬元（借款時已預扣利息，於八十六年八月一日清償）共
    四筆。
(二)依原告自書於名片上記事及匯款利息情事，可知上開借款分別存在：
  １八十六年四月十四日：八十六年四月二十五日應各給付被告一萬五千元利息共三萬元
    ，依月利率二分五厘計算，其本金為一百二十萬元。
  ２八十六年四月十六日：八十六年四月三十日共給付被告二萬元利息，依月利率二分五
    厘計算利息，其本金為八十萬元。
  ３八十六年四月十九日給付利息七萬二千元，依月利率二分四厘計算利息，其本金為抵
    押借貸之三百萬元。
  ４可見三百萬元借貸與其他普通債權同時存在，原告並非僅積欠被告三百萬元而已。
  ５八十五年三月二十二日、八十五年六月十九日、八十五年十月二十二日原告均匯款七
    萬二千元入被告帳戶（入帳時間分別為八十五年三月二十五日、八十五年六月二十四
    日、八十五年十月二十三日）。八十六年三月十七日原告有另匯款利息十萬二千元予
    被告（即三萬元加七萬二千元，入帳時間為八十六年三月二十日），原告雖稱該十萬
    二千元係因原告丙○○付息有時會少付，故該月多付之三萬元，係補他月之不足額，
    並非為支付他筆借貸之利息云云，被告否認之，蓋將原告丙○○多付三萬元之事佐以
    原告丙○○於名片上記載八十六年四月十四日及八十六年四月二十五日應各給付被告
    一萬五千元利息（合計共三萬元）之情，益徵兩造間之借貸非僅有三百萬元一筆而已
    。
(三)就原告於八十六年八月十一日匯款七萬元予被告，及原告分別於八十六年五月十三日
    清償一百五十萬元、八十六年五月三十日清償八十萬元及八十六年十二月十六日清償
    七十萬九千八百元，分析如下：
  １八十六年八月十一日匯款七萬元，應係七萬二千元，原告丙○○故意去掉尾數或少付
    被告，而該筆七萬元匯款即為三百萬元抵押借貸之利息，足證原告丙○○八十六年五
    月十三日及同年月三十日所清償之一百五十萬元及八十萬元係清償一般借款債務無誤
    。
  ２八十六年五月十三日、八十六年五月三十日因原告已清償二百三十萬元（一百五十萬
    元加八十萬元等於一百二十萬元加八十萬元加三十萬元），故僅給付抵押借款之利息
    ，而一般借款則未有利息繼續產生。
  ３若果原告已於八十六年五月十三日、八十六年五月三十日分別清償三百萬元之部分欠
    債，何以八十六年八月十一日又再給付三百萬元之利息？
  ４七十萬九千八百元為原告自行計算支付予被告，其中七十萬元係清償有抵押權擔保之
    三百萬元，其尾數如何計算而來，原告應自行說明。
  ５倘若原告丙○○謂其付息有時會少付云者所言非虛，則原告丙○○於八十六年八月十
    一日所匯款之七萬元，顯係為支付抵押借貸三百萬元之利息，而為原告丙○○少付二
    千元。
(四)故原告尚欠被告本金二百三十萬元及八十六年九月起按月利率二分四厘計算之利息及
    相關遲延利息、違約金無訛。此觀原告複代理人於八十九年五月一日言詞辯論筆錄亦
    做同樣陳述自明，故原告於八十九年六月一日民事準備書（一）狀中陳稱：被告主張
    原告丙○○就一百二十萬元、八十萬元、二十萬元等三筆一般債務尚未清償，應係誤
    會。
(五)原告所提之計算式附表不實在：
  １依原告附表所列之計算式第四項可知原告係主張八十六年八月十一日之七萬元匯款係
    為清償三百萬元擔保債權之違約金及利息，惟原告丙○○與被告間之三百萬元債務，
    原告丙○○從未付過違約金，況若原告丙○○要依約給付違約金，亦應於三百萬元借
    款清償期屆至後，即八十四年二月十四日起至清償三百萬元之日止按月給付違約金，
    惟依附表計算式第四項，原告丙○○僅自八十六年五月二十五日起至同年八月十日止
    始有給付違約金，自八十六年八月十一日起竟又改依月息二分四厘計算，足見原告顯
    係為符合其匯款七萬元之情，以不實之數據拼湊出與七萬元相當之數據。
  ２附表計算式第五項顯然錯誤，蓋七十萬元以月息二分，從八十六年六月起至同年十二
    月底計息，利息應係九萬八千元（700000×0.02×7=98000），絕非九千八百元，原
    告以此計算式說明其何以匯款七十萬九千八百元，顯屬無稽。
  ３將附表計算式第四項及第五項對照以觀，亦有左列矛盾點：
  (1)同樣之七十萬元，何以八十六年八月十一日至三十一日，重複計算利息，且又有月息
    二分四厘及月息二分之不同。
  (2)三百萬元之擔保債權之月息係二分四厘，此點亦經原告所自認（見原告八十九年六月
    一日民事準備書（一）狀第四點），何以原告於計算式第五項竟以月息二分計算？
  ４綜上，足見附表計算式顯不足採。
(六)否認原告關於八十六年五月二十五日至八月十日係依民間貸款月息三分計付之主張，
    蓋兩造既已約定月息二分四厘，原告何須以月息三分計付，原告此主張顯違常情。
(七)原告主張因八十六年八月十一日匯款七萬元之匯款單據遺失，方重複給付利息，有違
    常理，蓋若果原告確有以匯款方式給付七萬元利息，縱然匯款單據遺失，原告亦可調
    閱銀行匯款資料以資證明，自無須重複計算。另原告關於因被告避不見面，致其無法
    清償借款，故重複計算之主張，更屬無稽，蓋縱被告避不見面，原告大可以匯款或掛
    號郵寄支票方式清償，況原告給付利息或清償七十萬九千八百元正是利用此二方式，
    適足以證明原告之主張有違常理。
(八)審酌原告所提之計算式，計息方式有月息二分四厘、三分、二厘等，且所主張之理由
    亦違背常理等情，足證原告為求塗銷抵押權，以多項數據拼湊出計算式，意圖混淆，
    原告主張顯無足採。
(九)退萬步言，縱認原告丙○○對三百萬元之抵押借貸業已清償完畢，惟原告丙○○對三
    百萬元抵押借貸並未按期清償，依約自八十四年二月十四日起原告丙○○應給付被告
    以月息三分計算之違約金及遲延利息，另按抵押權所擔保者除原債權外，亦包括遲延
    利息及違約金，民法第八百六十一條及最高法院五十年台抗字第五五號判例著有明文
    ，而原告丙○○積欠被告之遲延利息及違約金共計五百十八萬一千元【一、遲延利息
    部分，月息三分：｛0000000×0.03×27（月，84.02.14.-86.05.13）｝+｛0000000
    ×0.03×16/30（86.05.14-86.05.29）｝+｛700000×0.03×（6+15/30）｝
    =0000000+ 24000+136500=0000000（元）；二、違約金部分，月息三分，計算式同上
    ，金額總計亦為0000000（元）】，遲延利息及違約金既為原抵押權所擔保，原告丙○○對上開遲延利息及違約金又尚未給付，足見原告請求撤銷鈞院八十七年度執字第
    一七００九號拍賣抵押物強制執行程序，顯屬無據。
三、證據：提出存摺五頁、原告名片記事一紙為證，並請求傳訊證人陳嫦娥、林許慧英。
    理      由
一、本件原告丙○○主張其在八十三年十二月十九日向被告借款三百萬元，並以原告甲○○所有之上開土地為被告設定抵押權以為擔保，利息則以月息二分四厘計算，每月七
    萬二千元，原告丙○○均有依約給付，而該三百萬元之本金、遲延利息及違約金業於
    八十六年五月十三日、同年月三十日及同年十二月十六日分別以一百五十萬元、八十
    萬元及七十萬九千八百元清償完畢，被告不得再主張權利，惟被告卻仍據以聲請拍賣
    原告甲○○所有之上開土地，使原告之權利有遭受侵害之危險，故被告對於系爭抵押
    債權存否，原告即有受確認判決之利益；又該抵押權所擔保之債權既因清償而消滅，
    而抵押權存續期間已於八十四年二月十三日屆滿，抵押權所擔保之債權日後應不再行
    發生，為此爰依強制執行法第十四條及民事訴訟法第二百四十七條之規定，訴請如聲
    明所示。
二、被告則以：對原告主張曾在八十六年五月十三日、同年月三十日及同年十二月十六日
    分別匯款一百五十萬元、八十萬元及七十萬九千八百元以為清償之事實不為爭執，但
    原告共向被告借貸五百六十萬元，而非其所主張之三百萬元抵押債權而已，其中一百
    二十萬元、八十萬元、三十萬元、三十萬元四筆借款共計二百六十萬元是沒有擔保之
    普通債權，此由原告自書在名片上之記事及匯款利息可以推知，故原告丙○○所匯的
    一百五十萬元及八十萬元係分別清償上開普通債權中之一百二十萬元、八十萬元、三
    十萬元三筆借款，另一筆三十萬元借款，原告丙○○則已在八十六年八月一日匯款清
    償，至原告丙○○另匯款七十萬九千八百元，其中七十萬元係清償三百萬元之擔保債
    權，故原告目前尚欠被告本金二百三十萬元及八十六年九月起按月利率二分四厘計算
    之利息、遲延利息及違約金無訛，而依原告所提之附表中所列之計算式，其計算方式
    有月息二分四厘、三分、二厘不等，且其所主張之理由亦違背常情，顯見原告為求塗
    銷抵押權，以多項數據拼湊出計算式，意圖混淆積欠借款之事實，其主張均不可採；
    又縱認原告丙○○對三百萬元之抵押債權已清償完畢，惟其既未依約在八十四年二月
    十三日清償全部債務，則自八十四年二月十四日起，其依約應給付被告以月息三分計
    算之違約金及遲延利息共計五百十八萬一千元，而該遲延利息及違約金既為原抵押權
    所擔保，而原告丙○○對上開遲延利息及違約金又尚未給付，足見原告請求撤銷執行
    程序並塗銷抵押權並無理由等語以為置辯。
三、本件原告丙○○主張其在八十三年十二月十九日以原告甲○○所有之上開土地設定抵
    押予被告以向被告借款三百萬元，約定利息以月息二分四厘計算之事實，業據其提出
    土地登記簿謄本一份為證，且為被告所不爭執，是此部分主張自堪信實。至原告主張
    上開三百萬元借款已全部清償完畢，原告丙○○與被告間已無債權債務關係存在，則
    為被告所否認，並以前揭等語置辯，是本件所應審究者厥為：原告丙○○與被告間是
    否另存有二百六十萬元之普通債權？又原告丙○○是否已將該三百萬元抵押債權清償
    完畢？茲將本院意見分述如下：
(一)按當事人主張有利於己之事實者，應就該事實負舉證責任，民事訴訟法第二百七十七
    條定有明文。又當事人主張有金錢借貸關係存在者，須就其發生所須具備之特別要件
    即金錢之交付及借貸意思表示一致負舉證之責任，最高法院八十一年台上字第二三七
    二號裁判可資參照。本件被告辯稱原告丙○○另有向伊借用一百二十萬元、八十萬元
    、三十萬元、三十萬元等四筆共計二百六十萬元普通債權之事實，既為原告所否認，
    則依前揭法文及判例所示，被告自應就伊與原告丙○○間有借貸該二百六十萬元普通
    債權之意思表示合致及交付事實負舉證責任。經查，被告對於原告丙○○究竟係於何
    時向伊借用上開款項，及上開款項究竟於何時何地以何種方式交付給原告丙○○收訖
    ，丙○○有無簽立借據、如何支付利息等事項，至本件訴訟辯論終結前，均未能提出
    明確之證明；至被告雖曾舉證人即其友人陳嫦娥到庭證稱其在八十六年間要向被告妻
    子即另一證人林許慧英借錢時，有看過原告丙○○抱著股票要向林許慧英借錢，陳嫦
    娥並幫忙點數八十萬元現金等語，惟原告丙○○與被告間平常即有借貸關係之往來，
    此業據原告陳明在卷，並提出支票四紙為證，且為被告所不爭執，則縱使證人確曾見
    過原告丙○○以股票向被告質借八十萬元，並幫忙點數現金，此亦僅能證明原告丙○○曾向被告借款八十萬元，而無法證明證人陳嫦娥所點數之八十萬元即是被告所主張
    之本件八十萬元借款，此由另一證人林許慧英所提出付款人為中華商業銀行、發票日
    為八十四年八月三十一日及同年十月七日、票號分別為0000000號及0000
    000號、面額均為八十萬元之支票兩紙，亦可知原告丙○○與被告間借款金額為八
    十萬元之借貸並非只有一筆，是尚難僅憑證人陳嫦娥之證言，遽認原告丙○○有向被
    告借用如被告所稱之八十萬元普通債權之事實；第查，被告雖又舉證人即其配偶林許
    慧英到庭證稱：「... 設定抵押那次是八十四年元月份，那是代書拿給他的，那時我
    還不認識他。後來因得知他在台證證券公司上班，而我本身也有在做股票，所以就自
    己找他。八十四年八月份是他第一次來找我借款，後來他在台證公司財務出問題，欠
    人家很多錢，所以延伸了以後欠我的這些債務。丙○○曾經用二十張台證員工認股的
    股票來向我借八十萬元，那次他先拿十張來，我先借他四十萬，後來他再補十張，我
    再給他四十萬，之後他打電話告訴我匯了八十萬在我帳戶，我查帳簿確實有匯款，就
    把股票都還他了，也沒有叫他簽字據說有領回二十張股票，不知道他現在會用這樣的
    方式來說沒有借錢。」「（借錢方式為何？）丙○○作當沖，向我借錢，起先我是開
    我先生的票給他，八十五年以後就拿現金，他都先以電話來向我借錢說要借多少，我
    和我先生就去銀行領現金給他。丙○○作營業員，到中午時才有空出來，所以我們都
    是中午交付。丙○○曾拿二十張股票來借那八十萬，只有這一次是用股票質押。八十
    五年間還向我借過一百二十萬，開二張六十萬的支票，八十六年四月份開二張三十萬
    的支票向我借六十萬元。上開支票在丙○○還款之後他就拿回去了，我也沒有留底。
    抵押權設定那次的利息是用二分四，之後他向我借的，都是月息兩分半。」等語在卷
    ，惟與被告所言相對照，則被告所主張之四筆普通借款，究竟是原告丙○○向被告所
    借，或是向證人林許慧英所借，即有疑問；而款項既然是匯進證人之帳戶內以為清償
    ，何以被告辯稱原告丙○○匯進伊在彰化商業銀行之帳戶內之款項才是清償該普通債
    權？又證人所述以股票質借之八十萬元與開立二張支票借的一百二十萬元，是否與被
    告所主張之本件普通借貸中之八十萬元及一百二十萬元為同一筆，因被告未能明確說
    明借貸時間及證明交付事實，亦有疑問，是亦難僅憑證人林許慧英之證言，而認原告
    丙○○與被告間尚有二百六十萬元普通債權未為清償之事實。再查，被告雖又提出原
    告丙○○自書之名片一紙，欲以名片上載有「利、四月十四日、一萬五千元；四月二
    十五日、一萬五千元；四月十九日、七萬二千元；四月十六日、四月三十日、二萬元
    」等數字反推之結果，證明兩人間尚有一百二十萬元及八十萬元之普通借貸關係，惟
    該名片係原告丙○○自行製作之備忘錄，並非提交被告做為借款證明等情，業據原告
    當庭陳明在卷，是縱使原告丙○○曾支付被告如該名片上所載之金額，然該金額有可
    能是支付其他款項或其他借款之利息，被告仍應就伊與丙○○間有二百六十萬元普通
    債權借貸合意及交付事實為舉證，而非以伊所謂反推之方式來推論有二百六十萬元普
    通債權之存在，如謂可以以反推之方式，來推論有此一二百六十萬元普通債權存在者
    ，則此舉不但與事理不合，且與前揭法文及判例意旨有違。綜上所述，被告既無法就
    伊與原告丙○○間有二百六十萬元普通債權之借貸合意，及伊有交付該二百六十萬元
    予原告丙○○之事實舉證證明，則伊辯稱原告丙○○另有向伊借貸四筆共計二百六十
    萬元之普通債權存在云云，即難信實，不足採憑。是被告辯稱原告丙○○於八十六年
    五月十三日及同年月三十日清償之二百三十萬元，係清償上開普通債權云云，即難認
    有理由。
(二)再查，債權人除民法第二百零五條限定之利息外，不得以折扣或其他方法巧取利益，
    民法第二百零六條定有明文。又自貸與金額中預扣利息，該預扣部分既未實際交付借
    用人，自不能認為係貸與本金額之一部（最高法院二十九年上字第一三○六號判例參
    照）。故利息先扣之消費借貸，其據以計算利息之本金額應以利息預扣後實際交付借
    用人之金額為準，該預扣利息部分，既未實際交付借用人，自不成立金錢借貸，最高
    法院七十七年度台上字第一六四號、八十七年度台上字第一六八二號分別著有判例可
    參。本件原告於八十三年十二月十九日雖向被告借貸三百萬元，惟其中以現金交付之
    一百五十萬元部分，業經被告預扣三個月之利息二十一萬六千元【0000000（元）×
    2.4%×3=216000（元）】之事實，為兩造所不爭執，至原告雖再主張被告另扣除代書
    費九萬元、抵押權設定費用三千六百元及其他土地登記簿謄本閱覽費，實際交付給原
    告丙○○的金額僅約一百二十餘萬元，惟代書費及設定費等費用由原告丙○○支付，
    本與一般交易習慣無違，且此部分之費用亦非屬於預扣利息之範圍內，是依前揭判例
    所示，本件消費借貸計算利息之本金應以利息預扣後實際交付原告丙○○之金額即二
    百七十八萬四千元為準，此為首須說明者。第查，被告雖於言詞辯論時主張系爭擔保
    債權之借款日，依據證人林許慧英之證言，係在八十四年一月十九日交付三百萬元給
    代書後，再由代書轉交給原告丙○○，然被告對於原告主張伊曾在八十三年十二月十
    九日交付發票日為該日、面額為一百五十萬元之支票給原告之事實不為爭執，且參諸
    本院八十七年度拍字第一０九號民事裁定亦明載：「二、本件聲請人（即乙○○）主
    張：相對人丙○○於民國八十三年十二月十九日向聲請人借用新台幣三百萬元」等語
    ，可知系爭三百萬元擔保債權之借款期間，確係如原告所主張之自八十三年十二月十
    九日起算無誤。是本件原告丙○○於八十三年十二月十九日向被告借貸後，迄至八十
    六年十二月十六日償還七十萬九千八百元為止，以月利率二分四厘計算利息，其應給
    付被告之本利共為四百八十一萬零二百九十五元，其計算式如下：
    0000000(元)×0.024×28(月/83.12.19-86.04.18)＝0000000(元)。
      【83.12.19借款三百萬元，因已預扣三個月利息216000元，依法此時計息本金應為
      0000000(元)。】
    0000000(元) ×0.024×24/30(日/86.04.19-86.05.12)＝53453(元，元以下四捨五
      入) 。
    86.05.13清償本金0000000元（計息本金減為0000000元）。
    0000000(元)×0.024×12/30 (日/86.05.13-86.05.24)＝12326(元，元以下四捨五
      入)。
    0000000(元)×0.03×5/30  (日/86.05.25-86.05.29)＝6420（元）。
      【依原告主張，其同意86.05.25-86.08.10這段期間按月利率三分計息）。】
    86.05.30.清償本金800000元（計息本金減為484000元）。
    484000(元)×0.03×2 (月/86.05.30-86.07.29)＝29040(元)。
    484000(元)×0.03×12/30 (日/86.07.30-86.08.10)＝5808(元)。
    484000(元)×0.024×4 (月/86.08.11-86.12.10)＝46464(元)。
    484000(元)×0.024×5/30 (日/86.12.11-86.12.15)＝1936(元)。
    86.12.16.應清償剩餘本金484000元。
    總計共為四百八十一萬零二百九十五元。
    而原告丙○○已給付被告之金額為四百九十五萬一千八百元，其計算式如下：
    86.05.13.清償一百五十萬元，86.05.30.清償八十萬元，86.12.16.清償七十萬九
      千八百元，合計為三百萬九千八百元。
    72000(元)×26(月)＝0000000(元)。
    【自84.03.19起至86.04.19止共二十五個月，每月七萬二千元，另依原告自書之名片
      上所載，86.04.19已預先付清該月七萬二千元，故共二十六個月】。
    另於86.08.11匯款七萬元。
    總計為四百九十五萬一千八百元。
    從而，原告丙○○給付被告之金額已超出其應給付之金額，即可認定。
(三)至被告雖另辯稱縱認原告丙○○對三百萬元之抵押借貸業已清償完畢，惟原告丙○○
    對三百萬元抵押借貸並未按期清償，依約自八十四年二月十四日起原告丙○○應給付
    被告各以月息三分計算之違約金及遲延利息共計五百十八萬一千元【一、遲延利息部
    分，月息三分：｛0000000×0.03×27（月，84.02.14.-86.05.13）｝+｛0000000×
    0.03×16/30（86.05.14-86.05.29）｝+｛700000×0.03×（6+15/30）｝＝0000000
    ＋24000＋136500＝0000000（元）；二、違約金部分，月息三分，計算式同上，金額
    總計亦為0000000（元）】，故原告請求撤銷本院八十七年度執字第一七００九號拍
    賣抵押物強制執行程序並無理由云云，惟查，上開土地登記簿謄本上雖載有該三百萬
    元抵押債權以月息二厘計算利息，月息三分各計付遲延利息及違約金等文字，惟兩造
    實際上係另合意以月息二分四厘來計息等情，為兩造所不爭執，是前者應僅屬所謂之
    「公契」，屬辦理抵押權設定登記時之記載，難遽以認為係兩造對於利息計算之真意
    ，而自被告在清償期屆至前係以月息二分四厘來計息觀之，後者方屬兩造對於利息如
    何計算之真意，是被告與原告丙○○間既合意以月息二分四厘計算利息，另依照抵押
    權設定登記資料上所載，該借款之清償期雖為八十四年二月十三日，但被告在抵押權
    設定資料上載之清償期屆至後，既仍按月收受原告丙○○七萬二千元，顯見兩造並未
    真正欲以該日期為清償期，否則被告怎可能亦依照原利息約定以月息二分四厘繼續計
    算利息並向原告收取，而未改以月息三分之遲延利息及違約金向原告收取，且兩者計
    息標準差異甚鉅，而自八十四年二月十三日至原告還清本金之日即八十六年十二月十
    六日，長達近三年之久，被告均未依該計息標準向原告收取，更可見兩造並未明定清
    償期，只要原告按時依月息二分四厘繳息，即無所謂遲延利息或違約金，是被告辯稱
    應以抵押權設定契約書上所載之月息三分來計算遲延利息及違約金，即無理由。
四、按執行名義無確定判決同一之效力者，於執行名義成立前，如有債權不成立或消滅或
    妨礙債權人請求之事由發生，債務人亦得於強制執行程序終結前提起異議之訴，強制
    執行法第十四條第二項定有明文。本件被告既不能證明伊與原告丙○○間有普通債權
    二百六十萬元借貸事實之存在，而原告丙○○於八十三年十二月十九日向被告借貸之
    抵押債權三百萬元亦已清償，復如前述，則原告丙○○依據前揭法文訴請撤銷本院八
    十七年執字第一七００九號拍賣抵押物強制執行程序，即屬有據，應予准許。又系爭
    擔保債權既已因清償而消滅，而抵押權存續期間復已於八十四年二月十三日屆滿，則
    原告並請求確認被告對原告丙○○就原告甲○○所有上開土地所擔保三百六十萬元之
    抵押債權不存在，及被告應將原告甲○○所有之上開土地於八十三年十二月十七日經
    台南縣新化地政事務所以新地普字第二０一九０號收件所為之抵押權設定登記予以塗
    銷，亦屬有據，應併予准許之。
五、本件為判決之基礎已臻明確，兩造其餘之攻擊防禦方法核與判決結果無影響，爰不再
    予一一論述，併此序明。
據上論結，本件原告之訴為有理由，依民事訴訟法第七十八條，判決如主文。
中      華      民      國      九十      年      六      月      十八      日
                                    臺灣臺南地方法院民事第二庭
~B法      官  張家瑛
右為正本係照原本作成
如對本判決上訴，須於判決送達後廿日內向本院提出上訴狀
中      華      民      國    八十九    年      四      月     十八     日
~B法院書記官  蔡蘭櫻


司法院資訊處製作；財團法人民間司法改革基金會備份。
